【裁判字號】    91,重訴,39
【裁判日期】    920717
【裁判案由】    分割共有物
【裁判全文】
臺灣苗栗地方法院民事判決                          九十一年度重訴字第三九號
    原      告  甲○○
    被      告  丁○○○
    訴訟代理人  戊○○
                乙○○
    被      告  丙○○
    訴訟代理人  乙○○
    被      告  己○○
右當事人間請求分割共有物事件，本院判決如左：
    主    文
兩造共有坐落苗栗縣頭份鎮○○○段八０四地號土地，依下列方法分割：如附圖方案
（二）所示編號Ａ部分面積一一八０平方公尺土地分歸原告所有，編號Ｃ部分面積一
０二九平方公尺土地分歸被告己○○所有，編號Ｂ部分面積一五一平方公尺土地分歸
被告丙○○、丁○○○共同取得，並按應有部分各二分之一比例保持共有。
訴訟費用由被告己○○負擔二七六四分之一二０五，被告丙○○、丁○○○各負擔五
五二八分之一七七，餘由原告負擔。
    事    實
甲、原告方面：
一、聲明：兩造共有坐落苗栗縣頭份鎮○○○段八０四地號地目田、面積二三六０平
    方公尺土地（以下簡稱系爭土地）准依如附圖方案（二）所示分割方法予以分割
    。
二、陳述：緣系爭土地為兩造所共有，原告之應有部分為二分之一，被告己○○之應
    有部分為二七六四分之一二０五，被告丙○○、丁○○○之應有部分各為五五二
    八分之一七七。系爭土地既無法令限制不許分割情事，亦無因使用目的有不能分
    割之情形，而兩造就系爭土地亦未訂有不分割之契約，惟就分割方法則未能獲致
    協議，為此訴請准予分割如聲明所示。
三、證據：提出土地登記謄本、建物登記謄本、地籍圖謄本、建物測量成果圖各一件
    及調解不成立證明書影本一件、現場照片四張為證，並聲請勘驗現場。
乙、被告方面：
壹、被告己○○部分：
一、聲明：同意依如附圖方案（二）所示分割方法予以分割。
二、陳述：被告所有之房屋均坐落於如附圖方案（二）所示編號Ｃ部分之土地上，故
    被告應分得該編號Ｃ部分之土地。
貳、被告丙○○、丁○○○部分：
一、聲明：同意依如附圖方案（二）所示分割方法予以分割。
二、陳述：被告所有之房屋坐落於如附圖方案（二）所示編號Ｂ部分之土地上，故被
    告應分得該編號Ｂ部分之土地，並願意繼續維持共有。
、證據：提出共有土地分耕契約書影本一件為證。
丙、本院依聲請勘驗現場，並囑託苗栗縣頭份地政事務所派員實施測量。
    理      由
一、查本件系爭土地為兩造所共有，原告之應有部分為二分之一，被告己○○之應有
    部分為二七六四分之一二０五，被告丙○○、丁○○○之應有部分各為五五二八
    分之一七七之事實，為兩造所不爭執，並有原告所提土地登記謄本及地籍圖謄本
    各一件為證，自堪信為真實。
二、按各共有人得隨時請求分割共有物，但因物之使用目的不能分割，或契約訂有不
    分割之期限者，不在此限；又民國八十九年一月四日農業發展條例修正前之共有
    耕地，得分割為單獨所有，民法第八百二十三條、農業發展條例第十六條第四款
    分別定有明文。查系爭土地為特定農業區之農牧用地，有土地登記謄本為證，係
    屬農業發展條例所謂之耕地。又被告己○○係於六十二年六月九日以買賣為原因
    而取得系爭土地之應有部分二七六四分之一二０五，被告丙○○、丁○○○則係
    於七十七年三月一日以繼承為原因而登記取得系爭土地之應有部分各五五二八分
    之一七七，而原告則係於八十四年八月二十五日以買賣為原因而取得系爭土地之
    應有部分二分之一，是兩造之共有關係均發生於八十九年一月四日前，符合農業
    發展條例第十六條第四款所指八十九年一月四日修正施行前之共有耕地之情形，
    性質上並無不能分割之情形，有上開土地登記謄本附卷可稽；又兩造就系爭土地
    並未訂有不分割之特約，且就分割方法未能獲致協議之事實，亦為兩造所不爭執
    ，且有原告所提調解不成立證明書影本一紙附卷可憑，則依上開規定，原告訴請
    分割系爭土地，自無不合。
三、再按裁判上如何定共有物分割之方法，除應斟酌當事人之聲明、共有物之性質、
    共有人之意願、利害關係、經濟效用及全體共有人之利益等公平決之外，並不受
    任何共有人主張之拘束，法院為顧及全體共有人所得利用之價值等情形，本有自
    由裁量之權（最高法院八十二年度台上字第一九九０號裁判亦同此見解）。查系
    爭土地係一呈三角形毗鄰尖豐路之耕地，如附圖方案（二）所示編號Ａ部分土地
    上有原告所有之二層樓建物，編號Ｂ部分土地上有被告丙○○、丁○○○所有之
    建物，另編號Ｃ部分土地上則有被告己○○所有之六棟建物，業據本院會同苗栗
    縣頭份地政事務所人員至場現勘驗屬實，並製有勘驗筆錄及土地複丈成果圖在卷
    可按，且經到場兩造分別自認無訛，堪信為真實。本院審酌系爭土地目前使用之
    現狀，及兩造均陳明願依如附圖方案（二）所示分割方法予以分割，暨被告丙○○、丁○○○陳明分割後願保持共有等情，認應採取如附圖方案（二）所示之分
    割方法分割，將如附圖方案（二）所示編號Ａ部分面積一一八０平方公尺土地分
    歸原告所有，編號Ｃ部分面積一０二九平方公尺土地分歸被告己○○所有，編號
    Ｂ部分面積一五一平方公尺土地分歸被告丙○○、丁○○○共同取得，並按應有
    部分各二分之一比例保持共有。
四、末按分割共有物之訴，核其性質，兩造本可互換地位，則原告提起本訴雖依法有
    據，然被告之應訴又係法律規定所不得不然，其抗辯自為申張或防衛權利所必要
    ，本院認應由兩造依比例平均分擔訴訟費用較為允洽，爰依職權判決如主文第二
    項所示。
五、本件事證已臻明確，兩造其餘主張、陳述及所提證據，經本院審酌，核與判決結
    果不生影響，爰不逐一論述，併予敘明。
六、據上論結，本件原告之訴為有理由，依民事訴訟法第八十一條第二款、第八十五
    條第一項後段，判決如主文。
中      華      民      國    九十二    年      七      月     十七     日
                                臺灣苗栗地方法院民事庭
                                          法      官    王萬金
右為正本係照原本作成。
如對本判決上訴，須於判決送達後廿日內向本院提出上訴狀。
中      華      民      國    九十二    年      七      月      十七    日
                                          書  記  官    白孝慈


司法院資訊處製作；財團法人民間司法改革基金會備份。
